臺灣臺東地方法院民事裁定　　　　　　　100年度監宣字第1號
聲　請　人　阮氏長安
代　理　人　邱聰安律師
相　對　人　羅秀鳳
　　　　　　段金花
上列聲請人聲請對相對人為監護宣告事件，本院裁定如下：
    主  文
宣告羅秀鳳（女、民國○○○年○月○○日生、身分證號：Ｚ0
00000000號）為受監護宣告之人。
選定臺東縣政府（法定代理人黃健庭）為受監護宣告之人羅秀鳳
之監護人。
指定阮氏長安（女、民國○○○年○○月○○○日生、身分證統
一編號：Ｚ000000000號）為會同開具財產清冊之人。
宣告段金花（女、民國○○○年○月○○日生、身分證號：Ｚ0
00000000號）為受輔助宣告之人。
選定臺東縣政府（法定代理人黃健庭）為受輔助宣告之人段金花
之輔助人。
聲請程序費用由相對人負擔。
    理  由
一、本件聲請意旨略以：聲請人為相對人羅秀鳳之媳婦；相對人
    段金花之兄嫂（聲請狀誤載為弟媳），相對人羅秀鳳患有極
    重度智障及精神分裂症；相對人段金花則患有中度智障及精
    神分裂症，現均住院治療中，然相對人二人現況均已達不能
    為意思表示或受意思表示之程度，為此依民事訴訟法第597
    條之規定，聲請准予裁定宣告相對人二人為受監護之人，並
    由聲請人為渠等監護人等語。
二、按「對於因精神障礙或其他心智缺陷，致不能為意思表示或
    受意思表示，或不能辨識其意思表示之效果者，法院得因本
    人、配偶、四親等內之親屬、最近一年有同居事實之其他親
    屬、檢察官、主管機關或社會福利機構之聲請，為監護之宣
    告。」，民法第14條第1 項定有明文。又按法院對於監護宣
    告之聲請，認為未達因精神障礙或其他心智缺陷，致不能為
    意思表示或受意思表示，或不能辨識其意思表示之效果之程
    度者，得依民法第15條之1 第1 項規定，為輔助之宣告。對
    於因精神障礙或其他心智缺陷，致其為意思表示或受意思表
    示，或辨識其意思表示效果之能力，顯有不足者，法院得因
    本人、配偶、四親等內之親屬、最近一年有同居事實之其他
    親屬、檢察官、主管機關或社會福利機構之聲請，為輔助之
    宣告，民法第14條第3項及第15條之1分別定有明文。法院對
    於監護之聲請，認為未達民法第14條第 1項之程度，而有輔
    助宣告之原因者，得依聲請或依職權以裁定變更為輔助宣告
    ，亦為民事訴訟法第624條之3第1項所明定。經查：
    1.聲請人阮氏長安為相對人羅秀鳳之媳婦；相對人段金花之
      兄嫂，有戶籍謄本在卷足憑。而相對人羅秀鳳、段金花因
      上開病症致不能為意思表示或受意思表示之程度乙情，業
      據其提出中華民國身心障礙手冊、行政院國軍退除役官兵
      輔導委員會玉里榮民醫院（以下簡稱玉里榮民醫院）診斷
      證明書行政院國軍退除役官兵輔導委員會臺東榮民醫院（
      以下簡稱臺東榮民醫院）診斷證明書各乙紙為證。
    2.本院囑託臺灣花蓮地方法院於民國100年2月17日在相對人
      羅秀鳳所在地（玉里榮民醫院），於鑑定人鍾德醫師前就
      相對人姓名、現處何地等事項訊問相對人，然相對人均無
      法回答，僅能重覆問題，鑑定人則稱：相對人羅秀鳳精神
      分裂慢性化，已經完全沒有認知能力，記憶力檢測僅有1
      分（正常人為30分）等語，此有臺灣花蓮地方法院100年2
      月17日訊問筆錄 1份在卷可參。又本件經鑑定人鑑定結果
      認為：相對人羅秀鳳於24歲時出現生活功能降低、無法處
      理家務、在外遊走、癡傻等症狀，陸續就醫治療、服藥後
      ，無明顯治療效果，於97年12月16日轉入玉里榮民醫院養
      護安置迄今。相對人於院內可自行進食、如廁，亦可被動
      配合作息，惟沐浴需他人協助，亦難以自行完成個人內務
      ，此外，其多癡笑偶自語，說話僅以單字回應，語文理解
      及表達力差，對於深入性或開放式問句常不回應。依心理
      測驗評估結果顯示，相對人之定向感、注意力、語言理解
      及表達、心智運算、抽象推理等認知功能皆顯著缺損。經
      診斷，相對人患有情感性精神分裂症，目前呈現慢性化，
      社會功能退化，思考障礙及判斷力大受影響，且無恢復正
      常之可能性，其意思表示、受意思表示與辨別其意思之能
      力完全不足等情，亦有玉里榮民醫院100年3月10日玉醫醫
      字第10000023 72號函所附之精神鑑定報告書1份在卷可稽
      （見本院卷第79至80頁）。是本院認相對人羅秀鳳因精神
      障礙或其他心智缺陷，已達不能為意思表示或受意思表示
      之程度，揆諸首揭規定，爰依民法第14條第1項對相對人
      羅秀鳳為監護之宣告。
    3.另本院於100年1月25日在相對人段金花所在地（臺東榮民
      醫院），於鑑定人楊國明醫師前就相對人姓名及兩造關係
      、家裡地址、電話號碼、現在時間、午餐食物等事項訊問
      相對人段金花，相對人多有反應並能回答，然鑑定人則於
      詢問相對人最高學歷、聲音內容、簡易算數及俗語之意義
      等問題後，稱以：相對人段金花對問題皆為答非所問，認
      知功能明顯退化，有幻聽、幻想的干擾等語，此有本院
      100年1月25日訊問筆錄1份在卷可參。又本件經鑑定人鑑
      定結果認為：相對人段金花自小並無語言及運動功能發展
      遲緩，然學校成績皆敬陪末座，於16歲時，不幸因感情困
      擾引發情緒起伏大、自言自語、有人對之下符咒、幻聽及
      妄想干擾，因而住院多次。精神症狀轉為穩定後，亦曾嘗
      試復學，但皆因無法適應造成精神症狀惡化而再度住院治
      療，並領有中度智能障礙之身心障礙手冊。然其意識清楚
      ，叫喚有反應，雖理解力差，仍可部分依指示反應，平時
      在家亦可協助打理家務，惟言語明顯答非所問、語無倫次
      ，且有持續性幻聽及妄想干擾，認知功能已呈現顯著退化
      狀態，經診斷為精神分裂症、妄想症暨中度智能障礙，目
      前仍有部分自主能力，日常自我照顧能力尚可，但精神症
      狀明顯干擾，致影響其判斷能力，應屬於司法精神醫學之
      心神耗弱狀態，亦有楊國明身心科診所100年1月26日東診
      精字1000001261號函所附之精神鑑定報告書乙份在卷可憑
      （參見本院卷第56至57頁）。是本院認相對人段金花雖未
      達完全不能為意思表示或受意思表示，或不能辨識其意思
      表示之效果之程度，惟其仍因精神障礙或其他心智缺陷，
      致其為意思表示或受意思表示，或辨識其意思表示效果之
      能力，顯有不足，仍有受輔助之必要，爰依職權為輔助之
      宣告。
三、再按受監護宣告之人應置監護人。法院為監護之宣告時，應
    依職權就配偶、四親等內之親屬、最近1年有同居事實之其
    他親屬、主管機關、社會福利機構或其他適當之人選定1 人
    或數人為監護人，並同時指定會同開具財產清冊之人。法院
    為前項選定及指定前，得命主管機關或社會福利機構進行訪
    視，提出調查報告及建議。監護之聲請人或利害關係人亦得
    提出相關資料或證據，供法院斟酌。法院選定監護人時，應
    依受監護宣告之人之最佳利益，優先考量受監護宣告之人之
    意見，審酌一切情狀，並注意下列事項：(一)受監護宣告之
    人之身心狀態與生活及財產狀況。(二)受監護宣告之人與其
    配偶、子女或其他共同生活之人間之情感狀況。(三)監護人
    之職業、經歷、意見及其與受監護宣告之人之利害關係。(
    四) 法人為監護人時，其事業之種類與內容，法人及其代表
    人與受監護宣告之人之利害關係。民法第1111條、第1111條
    之1分別定有明文。次按受輔助宣告之人，應置輔助人。輔
    助人及有關輔助之職務，準用上開規定，同法第1113條復另
    有明文。又民事訴訟法第604條第1項規定，監護宣告之裁定
    ，應同時選定監護人及指定會同開具財產清冊之人，並附理
    由。經查：
  1.聲請人為受監護宣告人羅秀鳳之媳婦；受輔助宣告之人之兄
    嫂，於本院訊問時表示願意擔任相對人 2人之監護人，此有
    親屬系統表及同意書各 1份在卷可稽，然本件經本院分別函
    請社團法人花蓮縣兒童暨家庭關懷協會及臺東縣政府社會處
    進行訪視，社團法人花蓮縣兒童暨家庭關懷協會據覆略以：
    受監護宣告人羅秀鳳患有情感性精神分裂症合併智能障礙，
    目前長期安置玉里榮民醫院，其身心狀態日趨退化，無法陳
    述個人意見，基本生活照料需他人協助，但獲得院方良好照
    顧。受監護宣告人為低收入戶，入住玉里榮民醫院後，有臺
    東縣政府每月補助醫療費用新臺幣20,000元以支應醫療費用
    ，醫療相關事務則皆由其配偶處理，且不定期給予零用金，
    以應付日常開銷，迄其配偶於99年12月15日死亡後，已無家
    屬給予零用金。此期間，聲請人未曾有探視，亦無電聯紀錄
    ，兩人無甚互動。受監護宣告人之配偶死亡後，遺留為數不
    少之遺產，可支應長期醫療費用及聲請人與其子女之生活費
    用，惟聲請人為新住民，其識字與理解語意之能力尚在進步
    中，評估需有輔助者協助聲請人管理遺產，而受監護宣告人
    之子已失蹤多年，其女亦患有精神障礙，於臺東榮民總醫院
    住院中，又其娘家亦未曾前往探視，均不適宜擔任監護人，
    故建議由縣市政府主管機關擔任監護人等語，有社團法人花
    蓮縣兒童暨家庭關懷協會100年2月14日花兒家受第1000005
    號函所附之訪視評估報告各1份在卷可稽（參見本院卷第62
    至70頁）。臺東縣政府社會處據覆略以：受輔助宣告人段金
    花之父於99年12月過世後，遺有數筆土地及現金存款等遺產
    ，而受輔助宣告人之兄失蹤多年、母羅秀鳳因精神分裂症安
    置於玉里榮民醫院，聲請人為處理遺產相關問題，遂提出本
    件聲請。受輔助宣告人為中度智障者，合併有精神障礙，現
    於臺東榮民醫院治療中。於9 1年間離異，育有1子，親權之
    行使及負擔，約定由受輔助宣告人擔任。與其言談時，有問
    有答，但亦會答非所問。其父對於受輔助宣告人及其母極為
    關心，家中大小事、受輔助宣告人及其母之照料，均由其父
    總攬，其父過世後，已由聲請人代為打理家事。聲請人來臺
    九年，多係家居生活，不識國字，甚且不知「適應」之意，
    訪談時，亦由李姓友人代答居多，提及受輔助宣告人農曆年
    返家同度乙事，則表示可能無法亦不知如何照顧，經評估，
    由聲請人擔任監護人似有不當之處等語 ，有臺東縣政府100
    年2月1日府社福字第1003005149號函所附之訪視建議報告乙
    份在卷可稽（參見本院卷第59至61頁）。
 2. 雖聲請人主張：由聲請人擔任相對人 2人之監護人，因尚有
    其舅舅羅士松為監督人，非聲請人所得恣意妄為，已足制衡
    ，法律設計完足，花蓮縣兒童暨家庭關懷協會及臺東縣政府
    社會處之建議，容有未考量上述法律制度及一切情狀之虞，
    且聲請人公公過世前均獨自一人前往探視，未曾帶聲請人共
    同前往，另因聲請人之夫失蹤，加上需照顧幼子及工作，以
    維持生活開支等情，因而難以分身，所謂聲請人未曾關心，
    殊屬誤會。而聲請人公公甫過世不久，日後聲請人當會接替
    探視及關懷，以盡監護之責任等語。本院審酌聲請人之夫失
    蹤仍未尋獲，其子女尚年幼，需人照顧，聲請人未有他人協
    助之情況未獲改變，是否有能力分身照料受監護宣告人或受
    輔助宣告人，及能否符合受監護宣告人或輔助宣告人之最佳
    利益，均令人生疑，此外，復未提出相關資料及證據，供本
    院參酌，僅空言日後將接替探視及關懷，實難以採信，從而
    本院認聲請人不適宜擔任相對人之監護人或輔助人，爰分別
    選定臺東縣政府為相對人羅秀鳳之監護人及相對人段金花之
    輔助人，應屬符合受監護宣告之人羅秀鳳、受輔助宣告之人
    段金花之最佳利益。又聲請人為相對人羅秀鳳之媳婦，足以
    勝任會同開具財產清冊，併依前揭規定指定其為相對人羅秀
    鳳之會同開具財產清冊之人。
四、末按民法第1113條準用同法第1099條、第1109條之規定，監
    護開始時，監護人對於受監護人之財產，應依規定會同法院
    指定會同開具財產清冊之人，於二個月內開具財產清冊，並
    陳報法院；監護人於執行監護職務時，因故意或過失，致生
    損害於受監護人者，應負賠償之責。準此，監護人臺東縣政
    府於本裁定確定後，應會同如主文第 3項所示之受指定人阮
    氏長安，於二個月內開具財產清冊，並陳報法院，併此敘明
    。再依民法第15條之 2規定可知，受輔助宣告之人並未喪失
    行為能力，且依法並未完全剝奪其財產處分權。再參酌民法
    第1113條之 1規定，並無準用同法第1094條、第1099條及第
    1099條之1、第1103條第1項規定，亦即受輔助宣告人之財產
    ，不由輔助人管理，輔助人既未管理受輔助宣告人之財產，
    即無不當使用、代為或同意處分受輔助宣告人財產之危險，
    自無應依規定會同法院指定之人開具財產清冊並陳報法院之
    義務，附此敘明。
五、依民事訴訟法第608條第1項、第624條之1第3項，裁定如主
    文所示。
中    華    民    國    100    年    5    月    16    日
                  家事法庭     法  官   蔡慧雯
以上正本係照原本作成。
相對人之監護宣告或輔助宣告部分不得抗告；另就其餘有關選定
監護人或輔助人部分如有不服，應於本裁定送達後10日向本院提
出抗告狀。
中    華    民    國   100    年    5     月    16    日
                               書記官   高竹瑩